【裁判字號】    99,保險上更(一),1
【裁判日期】    991019
【裁判案由】    給付保險金
【裁判全文】
臺灣高等法院臺南分院民事判決    99年度保險上更(一)字第1號
上  訴  人  丙○○
訴訟代理人  丁○○
            江信賢  律師
            曾靖雯  律師
            蔡麗珠  律師
被 上 訴人  新光人壽保險股份有限公司
法定代理人  甲○○
訴訟代理人  戊○○
            黃訓章  律師
上列當事人間請求給付保險金事件，上訴人對於中華民國97年9
月3日臺灣臺南地方法院第一審判決（97年度保險字第7號）提起
上訴，判決後，經最高法院第一次發回更審，本院於99年10月5
日言詞辯論終結，判決如下：
    主  文
原判決廢棄。
被上訴人應給付上訴人新臺幣貳佰萬元及自民國97年3月1日起至
清償日止，按年息百分之十計算之利息。
第一、二審及發回前第三審訴訟費用由被上訴人負擔。
    事  實  及  理  由
一、上訴人主張：被保險人李俊賢係伊之長子，於民國（下同）
    95年3月30日向被上訴人投保「新光人壽新定期壽險」，保
    單號碼：１ＰＤ０4965號（下稱系爭保險契約）；約定保險
    期間20年，保險始期為95年3月30日，身故保險金新台幣（
    下同）200萬元，於被保險人在契約有效期間內死亡時，由
    被上訴人按保險金額為給付，並以伊為受益人。被保險人李
    俊賢已於96年12月26日因意外而死亡，經伊備齊相關文件向
    被上訴人請求給付保險金時，被上訴人竟於97年2月26日以
    李俊賢違反告知義務為由，解除系爭保險契約而拒絕理賠。
    惟系爭保險契約之書面詢問事項，未經詢問被保險人即由保
    險業務員自行勾選，被保險人李俊賢並未故意隱瞞精神病史
    ，或為不實之說明。縱認李俊賢違反告知義務，然李俊賢其
    後係因意外而死亡，其死亡既非因精神疾病引起，與李俊賢
    是否誠實告知身體健康情形無關，兩者間並無相當因果關係
    ，被上訴人自不得行使契約解除權。此外，縱認被上訴人得
    解除系爭保險契約，惟伊於李俊賢因意外而死亡後，即備齊
    資料請求被上訴人給付保險金，詎被上訴人遲至97年2月26
    日始通知伊解除系爭保險契約，足見被上訴人之解除權亦已
    罹於一個月之除斥期間而消滅；被上訴人應給付而拒絕給付
    保險金，並應自97年3月1日起負給付遲延責任。為此，本於
    保險金給付請求權，求為命被上訴人給付200萬元及按年息
    百分之十計算之遲延利息之判決；並聲明：(一)原判決廢棄。
    (二)被上訴人應給付上訴人200萬元，及自97年3月1日起至清
    償日止，按年息百分之十計算之利息。
二、被上訴人則以：被保險人李俊賢生前罹患精神分裂症之疾病
    ，並持續服藥治療中；其於投保系爭保險契約時，對於書面
    之詢問事項並未據實說明，致渠承擔超出承保範圍之危險，
    影響渠對於危險之估計。被保險人李俊賢其後雖於96年12月
    26日因攀爬高速公路上方之陸橋護欄時，墜落高速公路南下
    車道而死亡，惟李俊賢違反告知義務而投保系爭保險契約，
    渠仍得依保險法第64條第1項規定，及系爭保險契約條款第
    7條約定，行使契約解除權；系爭保險契約既經渠依法解除
    ，渠即無給付系爭保險金之義務。縱認渠並無解除系爭保險
    契約權利，惟被保險人李俊賢係因精神疾病發作，攀爬並越
    過路橋旁之防護鐵絲護網後，墜落高速公路南下車道而造成
    死亡，符合系爭保險契約條款第14條第2項之除外責任，渠
    亦無給付系爭保險金義務，另上訴人於原審並未請求訊問證
    人己○○等，於上訴審始行提出，已逾提出之期間，屬新攻
    擊防禦方法，應不得提出等情詞，資為抗辯；並聲明：(一)上
    訴駁回。(二)第二審及發回前第三審訴訟費用由上訴人負擔。
三、上訴人主張：被保險人李俊賢係伊長子，於95年3月30日向
    被上訴人投保系爭「新光人壽新定期壽險」，約定保險期間
    20年，保險始期為95年3月30日，身故保險金200萬元於被保
    險人在契約有效期間內死亡時，應由被上訴人為給付，並指
    定伊為受益人。嗣被保險人李俊賢已於96年12月26日因意外
    而死亡，經上訴人向被上訴人請求給付保險金時，被上訴人
    則於97年2月26日以李俊賢違反告知義務為由，解除系爭保
    險契約而拒絕理賠等情，除據上訴人於原審提出而為被上訴
    人所不爭之要保書、保險單、保險單條款、存證信函、相驗
    屍體證明書等件在卷（見原審卷第8頁至第17頁）可參外，
    且為被上訴人所不爭，堪信上訴人之上開主張為真實。
四、上訴人另主張：系爭保險契約之書面詢問事項，未經詢問被
    保險人李俊賢即由保險業務員自行勾選，李俊賢並未故意隱
    瞞精神病史或為不實之說明。且被保險人李俊賢其後係因意
    外而死亡，其死亡既非因精神疾病引起，即與李俊賢是否誠
    實告知身體健康情形無關，兩者間並無相當因果關係，被上
    訴人並無契約解除權。況被上訴人於知悉得解除契約時起，
    已逾一個月之除斥期間而未行使，其解除權亦已消滅等情，
    則為被上訴人所否認，並以前詞置辯：是本件訴訟所應審究
    者厥為(一)被保險人李俊賢於投保時有無違反告知義務？(二)被
    上訴人得否行使解除權？(三)被上訴人應否負給付系爭保險金
    之契約責任？
五、按訂立保險契約時，要保人對於保險人之書面詢問，應據實
    說明。要保人故意隱匿，或因過失遺漏，或為不實之說明，
    足以變更或減少保險人對於危險之估計者，保險人得解除契
    約；其危險發生後亦同。但要保人證明危險之發生未基於其
    說明或未說明之事實時，不在此限，保險法第64條第1項、
    第2項分別定有明文；經查：
(一)、被保險人李俊賢於投保時，對於保險人之書面詢問，並無故
    意隱匿罹患精神病史，足以變更或減少保險人對於危險之估
    計之情形：
  1.被保險人李俊賢自86年1月8日起，即因人際關係問題至財團
    法人長庚紀念醫院高雄分院初診，經觀察其症狀有怪異舉動
    、自言自語、被害妄想、心情沮喪等。門診追蹤時，則論及
    與罪惡妄想相關之自殺意念，及幻聽影響下之自殺傾向。其
    於91年8月21日因自我照顧能力降低、被害妄想、多猜疑及
    幻聽等原因而住進急性病房治療，惟家屬在其精神狀態尚未
    穩定之狀態下，於91年9月6日辦理自動出院。其於94年2月1
    日最後門診日時，仍談論宗教方面之妄想及同性戀之罪惡感
    等情，此有該院98年5月4日（98）長庚院高字第840777號函
    存卷（見上訴卷第172頁），及李俊賢病歷資料附卷（見原
    審卷第75頁至第166頁）可參。又被保險人李俊賢另於94年6
    月25日至財團法人奇美醫院柳營分院就診時，主訴有宗教妄
    想、衝動情緒多年，且不規則接受治療後，其社會生活功能
    有退化情形，工作不穩定，經診斷為精神分裂症。其後因不
    規則回診，治療效果不彰，最後考慮以長效針劑來穩定其病
    情，並彌補其不規則服藥情形；惟經實施三次長效針劑治療
    ，李俊賢拒絕回診，並於95年4月29日中斷治療者，此亦有
    該院於98年4月17日（98）奇院柳醫字第10277號函檢送李俊
    賢病情摘要及基本資料卡存卷（見上訴卷第146頁至第154頁
    ）可佐。此外，李俊賢又於93年2月17日至行政院衛生署嘉
    南療養院就診，就醫原因為有幻聽與被害妄想，經診斷為精
    神分裂症，其後並未回診。嗣於95年5月16日至95年9月3日
    第一次進住急性病房治療，住院原因為有宗教妄想與幻聽，
    經診斷為精神分裂症。出院後規則回診接受藥物治療，最後
    一次回診日期為96年12月14日。李俊賢於門診時表示幻聽會
    叫他去自殺，但表示可以分辨那是幻聽，且不會照做。李俊
    賢來院治療與住院的原因均為精神分裂症，經醫師給予服用
    抗精神病藥物，並規則服藥後，其情緒穩定，妄想減少至不
    影響生活，幻聽仍存在但減輕至可以分辨與不理會，並未再
    住院，並可維持自我照顧功能，且有教小朋友唸書等情，有
    該院98年4月17日嘉南司字第0980002136號函（見上訴卷第1
    56頁、第157頁），併李俊賢病歷資料在卷（見原審卷第169
    頁至第247頁）可憑，被保險人李俊賢於投保前已患有精神
    病無庸置疑。
  2.又卷附系爭要保書（見原審卷第8頁）之書面詢問「二告知
    事項」中，關於被保險人之身高、體重記載為175公分、82
    公斤；關於詢問事項：「最近兩個月是否曾因受傷或生病接
    受醫師治療診療或用藥？」（第一款），及「過去五年內是
    否曾因患有精神病等列載之疾病而接受醫師治療、診療或用
    藥？」（第四款），被保險人之應答欄則均勾選為「否」，
    固亦有上揭要保書之記載可參。證人即被上訴人之保險業務
    員乙○○於原審審理時到場雖亦證述：「保險單是我問了李
    俊賢才勾選的，除了李俊賢的簽名外，其他部分都是我書寫
    的。」等語（見原審卷第54頁、第55頁）；其於本院上訴審
    審理時再次到場證述：「要保書上要保人是李俊賢在他家親
    自簽名，其餘都是我的筆跡。這是20年定期壽險，期間內死
    亡可以領取保險金200萬元。簽約時有就要保事項一一詢問
    李俊賢，李俊賢本人回答後，我一一打勾，當時李俊賢並沒
    有向我說明身體有任何毛病。丙○○是李俊賢的父親，也不
    曾向我提過李俊賢身體有任何毛病。我有就所列病名逐條告
    知李俊賢條款的意思，李俊賢回答：沒有。要保書是在李俊
    賢家中當場寫的。」等語（見上訴卷第97頁至第98頁）。於
    本審亦證稱：「（當天就要保書內容。有無逐條向李俊賢解
    說？）有。」，「（內容是現場勾選或帶回公司勾選？）先
    簽名再逐一詢問填寫，勾選完之後有請李俊賢看過，因為他
    是參考書的校對。」，「（整份要保書都是當天在李俊賢家
    填寫完成？）是。」（見本審卷(一)第128頁、第129頁）「公
    司認為李俊賢是專案中之優質保戶，叫我去詢問李俊賢本人
    要不要增加保障，我到他家時，他父親丙○○也在場，李俊
    賢也在旁邊，我就對他們二位說因為是公司的優質保戶，享
    有新定期壽險200萬元的保障，免體檢，但仍有受到既往症
    的限制，詢問他們是否要投保，剛開始他們說還要再考慮，
    後來丙○○才打電話跟我聯繫說李俊賢要再投保，然後丙○
    ○跟我約定時間地點，叫我到他家去，這次我到他家時，丙
    ○○夫妻及李俊賢皆有在場，並沒有他人，丙○○就要我把
    要保書的內容講一遍，我就把要保書拿給李俊賢看，我再說
    明，跟他們說明解釋之後，李俊賢並無異議就簽名，簽完名
    之後，丙○○才開支票繳保費，因為要填寫受益人的身分證
    資料，所以我將要保書與筆拿到丙○○的辦公桌，填寫丙○
    ○身分證字號及跟他拿支票」等語（見本審卷(二)第13頁反面
    ）。
  3.然者，證人己○○於本院前審證稱「約在二、三年前，有一
    次到丙○○家，丙○○有介紹乙○○是保險公司的人。當天
    乙○○有自我介紹，並且有拿名片給我，乙○○也要向我拿
    名片，但我習慣沒帶名片」。「當時乙○○向在坐的人說：
    李俊賢有投保防癌險，從來沒有請領理賠，這是公司電腦抽
    取的優質保戶，保險期間內如果出事，就有理賠，如果沒出
    事，期滿後所繳保費就是公司的」。「丙○○有說：李俊賢
    有精神疾病問題，目前在家休養，做一些翻譯、送牛奶、家
    教等工作，當時有丙○○夫妻，乙○○，李俊賢，我的朋友
    一個，至少有六人在場」。「（乙○○聽到李俊賢在家休養
    有何反應？）乙○○說，這種情形吃藥就能控制，並說李俊
    賢是優質保戶，不要體檢就可以投保，又說這是最後一天的
    投保時間，後來丙○○就開一張票給乙○○。乙○○要李俊
    賢簽名，並無特別說李俊賢是否可以投保」。「（乙○○有
    無當場唸要保書並告知李俊賢？）沒有」等語。並當場提出
    乙○○之名片一張（見上訴卷第101頁至第103頁）。於本審
    猶證述：「（當時有哪些人在場？）有丙○○、丙○○的太
    太、李俊賢、新光保險業務員姓吳、我本人、庚○○」。「
    （當天有無提到李俊賢有精神問題？）業務員說他們是優質
    保戶免體檢，李俊賢的爸爸丙○○有提到李俊賢有精神疾病
    ，業務員說吃藥控制就可以」。「（當天業務員有無提到其
    他保戶有精神疾病而公司有承保？）有」。「（當天乙○○
    有無一一唸出要保書內容及一一勾選填寫？）沒有，但有叫
    李俊賢簽名」。「（當天要保書只有叫李俊賢簽名，有無在
    現場填寫其他事項？）沒有」「見本審卷(一)第127頁、第128
    頁）。「（你當時為何會與庚○○到丙○○家？）我是約她
    一起到嘉義北港客戶家，從嘉義要回新營經過鹽水我才跟庚
    ○○說一起到丙○○家」。「（庚○○與丙○○是否認識？
    ）他們本來不認識，她是第一次跟我到丙○○家，我介紹他
    們認識」。「（你們到達丙○○家時，乙○○是否已經先到
    達？）還沒有到」。「（後來何人先離開？）乙○○先離開
    」。「（你與庚○○如何到丙○○家？）是我開車載庚○○
    」。另證人庚○○於本審證稱：「（是否認識丙○○及丙○
    ○之兒子李俊賢？）皆不認識，是己○○帶我到丙○○家才
    跟他們認識」。「（為何己○○會帶妳去？）因為己○○說
    與丙○○是朋友，所以就帶我到丙○○家去坐坐」。「（去
    坐坐何意？）因為我跟己○○是朋友，己○○要介紹我與丙
    ○○認識，我當時路過鹽水」。「（為何路過鹽水會碰到己
    ○○？）我與己○○一起到嘉義，從嘉義回到新營途中有經
    過鹽水，己○○說到丙○○家坐坐」。「（妳與己○○是同
    時到達丙○○家？是」。「（到丙○○家碰到何人？）到丙
    ○○家有見到丙○○、他太太及他兒子李俊賢」。「（妳與
    己○○到丙○○家，除了見到丙○○、他太太及他兒子李俊
    賢，還有碰到何人？）我與己○○到丙○○家，之後有一位
    吳小姐過來，我看到吳小姐過來我本來要先離開，但丙○○
    說不用走，因為吳小姐是做保險的，她要過來收保險費」。
    「（吳小姐有無向他們收取保費？）有，我有看到丙○○開
    一張支票給她」。「（除了支票以外，吳小姐有無辦理其他
    業務？）除了拿支票以外，另外吳小姐有叫李俊賢簽名」。
    「（簽什麼文件？）應該是要叫李俊賢保險」。「（丙○○
    與吳小姐之間有無對談什麼話？）丙○○有跟吳小姐提到他
    兒子有精神病可否保險，吳小姐說有吃藥控制就可以了，不
    要緊，但李俊賢從外表看不出有精神病」。「（妳與己○○
    如何到丙○○家？）己○○開自用車載我過去」。「（妳在
    丙○○家時，吳小姐如何介紹她自己？）吳小姐有拿名片給
    己○○，我才知道她是吳小姐」。「（吳小姐有無說到丙○
    ○家作何事？）她說她要收保險費。」「（有無提到李俊賢
    要投保新保單？）有，她要李俊賢簽字，因為是最後一天她
    要收件」。「（當時妳有看到吳小姐填寫要保書？）我只有
    看到李俊賢簽名而已」。「（吳小姐有無問李俊賢其他問題
    或介紹新投保之內容？）我沒有聽到」。「（是否記得當時
    座位？」（當庭繪製座位圖）」。「（後來是己○○與妳先
    離開或吳小姐先離開？  ）是吳小姐先離開」。「（妳有無
    聽到吳小姐跟保戶說需要體檢？）我記得吳小姐跟丙○○他
    們說只要吃藥控制就可以了，我沒有聽到吳小姐另外提到體
    檢情事」。「（吳小姐除了請李俊賢簽名之外，尚有無其他
    對話？）不太記得了」等語（見本審卷(二)第31頁至第34頁）
    。本院審酌證人己○○與庚○○經隔離訊問，二人就離開丙
    ○○家後，庚○○是否直接搭車回家，二人所述固稍有不同
    ，然其兩人就如何到丙○○家、何以會到丙○○家、當時在
    場有那些人、其等與乙○○何人先到達、何人先行離開等在
    丙○○家之情節供述一致，且當庭繪製之現場座位圖經比對
    亦相吻合，堪認其等並無袒護上訴人之虞。故其關於丙○○
    有提到李俊賢有精神病可否保險，保險業務員乙○○回答有
    吃藥控制就可以了及乙○○並未逐一唸出要保書內容及一一
    勾選填寫僅要李俊賢簽名等語為真實。而證人乙○○為被上
    訴人之受雇人，或礙於業績壓力，投保從寬，保險事故發生
    後復恐遭被上訴人處罰，故未敢道出事實真相，其心態固可
    理解，然其證言顯不可採。綜上所述，保險業務員乙○○於
    填寫要保書時，已從丙○○之口中得知被保險人李俊賢患有
    精神病，保險業務員乙○○並告以只要吃藥控制就好，並未
    就書面詢問應據實告知事項逐一詢問被保險人李俊賢，則被
    保險人李俊賢即無違反告知義務可言，上訴人以被保險人李
    俊賢患有精神病違反告知義務，於保險事故發生後解除系爭
    保險契約，自不生契約解除之效力，其保險契約仍有效存在
    。又被上訴人抗辯上訴人於上訴後始請求訊問證人己○○等
    以證明被保險人李俊賢並無違反告知義務，係屬新攻擊防禦
    方法，依法應不得提出云云，然民事訴訟法第447條固規定
    當事人不得提出新攻擊方法，但同條第1項第6款亦規定「如
    不許其提出顯失公平者」例外得提出，本院認如不許其提出
    顯失公平，故准予訊問證人。況證人己○○與庚○○所述應
    屬可採，已如上述。
六、依系爭新光人壽新定期壽險保險單記載，本件保險要保人及
    被保險人為李俊賢，受益人為丙○○，有新光人壽新定期壽
    險保險單（見原審卷第9頁）為憑。依該保單條款第8條及第
    9條之規定，於被保險人身故死亡時，受益人得檢附相關文
    件向被上訴人請求給付身故保險金，故本件系爭保險契約之
    被保險人李俊賢於契約有效期間內身故死亡，受益人丙○○
    即上訴人自得請求被上訴人給付身故保險金200萬元。又保
    險法第34條第2項規定「保險人因可歸責自己之事由致未在
    前項規定期限內為給付者，應給付遲延利息年利一分」，本
    件被上訴人於97年2月26日發函通知上訴人拒絕理賠（見原
    審卷第16頁存證信函參照），則上訴人自得請求自97年3月1
    日起至清償日止，按年息百分之十計算之遲延利息。
七、綜上所述，上訴人依保險金給付請求權請求被上訴人給付身
    故保險金新台幣200萬元及自97年3月1日起至清償日止，按
    年息百分之十計算之遲延利息，為有理由，應予准許。原審
    為上訴人敗訴之判決，尚有未洽。上訴人上訴意旨指摘原判
    決不當，求予廢棄改判准如上訴聲明之請求，為有理由。自
    應由本院將原判決廢棄，改判如主文所示。
八、本件事證已臻明確，兩造其餘攻擊防禦方法，經審酌與判決
    結果並無影響，爰不一一論述；又發回意旨所指契約解除權
    是否已逾除斥期間法院應依職權查明等語，因本件被上訴人
    解除系爭契約不生契約解除之效力有如前述，其解除契約是
    否已逾除斥期間已無審究之必要，併此敘明。
九、據上論結，本件上訴為有理由，依民事訴訟法第450條、第7
    8條，判決如主文。
中    華    民    國    99    年    10    月    19    日
                  民事第三庭    審判長法  官    黃崑宗
                                      法  官    張世展
                                      法  官    蘇重信
上為正本係照原本作成。
如不服本判決，應於收受送達後20日內向本院提出上訴書狀，其
未表明上訴理由者，應於提出上訴後20日內向本院補提出理由書
狀（均須按他造當事人之人數附繕本）上訴時應提出委任律師或
具有律師資格之人之委任狀；委任有律師資格者，另應附具律師
資格證書及釋明委任人與受任人有民事訴訟法第466條之1第1項
但書或第2項（詳附註）所定關係之釋明文書影本。
中    華    民    國    99    年    10    月    19    日
                                      書記官    陳嘉琍
【附註】
民事訴訟法第466條之1：
(1)對於第二審判決上訴，上訴人應委任律師為訴訟代理人。但上
  訴人或其法定代理人具有律師資格者，不在此限。
(2)上訴人之配偶、三親等內之血親、二親等內之姻親，或上訴人
  為法人、中央或地方機關時，其所屬專任人員具有律師資格並
  經法院認為適當者，亦得為第三審訴訟代理人。
民事訴訟法第466條之2第1項：
  上訴人無資力委任訴訟代理人者，得依訴訟救助之規定，聲請
  第三審法院為之選任律師為其訴訟代理人。

司法院資訊處製作；財團法人民間司法改革基金會備份。
